ACORDAO-COMPLETO-2348186

ACÓRDÃO 627/2019 ATA 8/2019 - PLENÁRIO

VISTA, relatada e discutida esta tomada de contas especial, instaurada por determinação do Acórdão 291/2017-TCU-Plenário, que apreciou representação acerca de irregularidades na concessão de auxílios e de bolsas de estudo no âmbito da Universidade Federal do Paraná - UFPR (operação "Research", da Polícia Federal) . 
ACORDAM os ministros do Tribunal de Contas da União, reunidos em sessão do Plenário, ante as razões expostas pela relatora, em:
9.1. considerando a ausência de inexatidão material ou nulidade no Acórdão 106/2019-TCU-Plenário, restituir os autos à unidade técnica para que efetue as comunicações processuais decorrentes daquela deliberação.

Tomada de contas especial relativa a irregularidades na concessão e no pagamento de bolsas/auxílios. Apreciação de propostas referentes a correção/nulidade no acórdão condenatório.

Universidade Federal do Paraná - UFPR.

3. Responsáveis: Arthur Constantino da Silva Filho (CPF XXX.721.051-XX), Conceição Abadia de Abreu Mendonça (CPF XXX.022.071-XX), Graciela Inês Bolzon de Muniz (CPF XXX.273.759-XX), Guiomar Jacobs (CPF XXX.074.209-XX) e Júlio Cezar Martins (CPF XXX.997.397-XX).

13.1. Ministros presentes: José Mucio Monteiro (Presidente), Walton Alencar Rodrigues, Augusto Nardes, Raimundo Carreiro, Ana Arraes (Relatora), Bruno Dantas e Vital do Rêgo.
13.2. Ministro-Substituto convocado: Augusto Sherman Cavalcanti.
13.3. Ministros-Substitutos presentes: Marcos Bemquerer Costa e Weder de Oliveira.

ANA ARRAES

Após a deliberação de mérito nesta tomada de contas especial (Acórdão 106/2019-TCU-Plenário) , a Secretaria do TCU no Estado do Paraná (Sec-PR) , pronunciou-se nos seguintes termos (peça 126) :
"1. Realizada a análise do Acórdão 106/2019-TCU-Plenário, foi constatada a seguinte inconsistência:
a) Ausência de identificação do representante legal do Sr. Arthur Constantino da Silva Filho (CPF XXX.721.051-XX) , que advoga em causa própria: Dr. Arthur Constantino da Silva Filho (OAB/MS 10.374) , no acórdão e na pauta de julgamento, conforme peça juntada nos autos à peça 91. 
2. Diante do exposto, com fundamento no enunciado n. 145 da Súmula da Jurisprudência predominante do Tribunal de Contas da União e com base na delegação de competência concedida pela Portaria-Secex-PR 4/2018, art. 1º, inciso V, encaminho os autos ao relator, ouvido previamente o Ministério Público junto ao TCU, para retificar, por inexatidão material, o Acórdão 106/2019-TCU-Plenário, Sessão de 30/1/2019, Ata 2/2019 (peça 123) , consignando as seguintes alterações: a) Inclusão do representante legal, Dr. Arthur Constantino da Silva Filho (OAB/MS 10.374) , no Acórdão."
2.	O Ministério Público junto ao Tribunal (MPTCU) , por sua vez, elaborou o parecer abaixo transcrito (peça 127) :
	"Trata-se de proposta de correção de erro material no Acórdão 106/2019-TCU-Plenário (peça 123) , formulada pela Secex/PR (peça 126) , que visa à inclusão, no acórdão, da identificação do representante legal do responsável Arthur Constantino da Silva Filho, que advoga em causa própria (OAB/MS 10.374) .
	Considerando que, além de não constar do item 8 do Acórdão 106/2019-TCU-Plenário, a identificação do nome e do registro da OAB do advogado Arthur Constantino da Silva Filho também não constou da pauta do julgamento, publicada no Diário Oficial da União em 28/1/2019, cabe, na realidade, não a correção de erro material, mas a declaração de nulidade da referida deliberação, conforme seguintes precedentes desta Corte de Contas:
'Recurso de reconsideração. Processual. A ausência do nome do advogado na pauta de julgamento constitui motivo suficiente para que seja declarada a nulidade da decisão. Acórdão tornado insubsistente.' (Acórdão 354/2015-TCU-Plenário) 
'Pedido de reexame. Monitoramento. Processual. É obrigatória a informação do nome do advogado e do respectivo número de registro na OAB na pauta de julgamento do processo, sob pena de nulidade. Provimento.' (Acórdão 407/2013-TCU-Plenário) 
'Embargos de declaração. Processual. É indispensável, sob pena de nulidade, que da publicação da pauta de julgamento constem os nomes das partes e de seus advogados, para os fins do contraditório e da ampla defesa. Acolhimento. Nulidade do acórdão embargado.' (Acórdão 5821/2012-TCU-Primeira Câmara) 
	Não se desconhece que a jurisprudência mais recente desta Corte de Contas tem caracterizado tal nulidade como relativa, e não absoluta, cabendo à parte, na primeira oportunidade em que se manifestar no feito após a deliberação, arguir o vício processual (Acórdão 2682/2018-TCU-Plenário) .
	Todavia, tendo em vista que ainda não houve a notificação do Acórdão 106/2019-TCU-Plenário aos responsáveis, considera-se prudente que esta Corte, desde já, corrija o vício identificado pela unidade técnica, a fim de evitar futura arguição de nulidade por parte do responsável.
	Sendo assim, divergindo da proposta de encaminhamento formulada pela unidade técnica, o Ministério Público de Contas manifesta-se no sentido de o TCU declarar, de ofício, a nulidade do Acórdão 106/2019-TCU-Plenário.
	Por fim, sugere-se que, na mesma deliberação que vier a declarar a referida nulidade, haja novo julgamento de mérito do presente processo, nos mesmos termos constantes do Acórdão 106/2019-TCU-Plenário."
	É o relatório.

Angela Cassia Costaldello (OAB/PR 82.958) e outros representando Graciela Inês Bolzon de Muniz.

Procurador Júlio Marcelo de Oliveira.

TOMADA DE CONTAS ESPECIAL JULGADA IRREGULAR. AUSÊNCIA DE INDICAÇÃO DO NÚMERO DA OAB DE RESPONSÁVEL QUE ATUOU EM NOME PRÓPRIO NO ACÓRDÃO E NA PAUTA DE JULGAMENTO. INEXISTÊNCIA DE INEXATIDÃO MATERIAL OU NULIDADE. RESTITUIÇÃO DO PROCESSO À UNIDADE TÉCNICA PARA PROSSEGUIMENTO DAS COMUNICAÇÕES PROCESSUAIS.

TOMADA DE CONTAS ESPECIAL (TCE)

Secretaria do TCU no Estado do Paraná (Sec-PR).

Conforme o relatório precedente, a Secretaria do TCU no Estado do Paraná (Sec-PR) sugeriu retificar o Acórdão 106/2019-TCU-Plenário, que julgou esta tomada de contas especial, a fim de corrigir suposta inexatidão material na deliberação de forma a incluir como representante legal Arthur Constantino da Silva Filho (OAB/MS 10.374) , que atuaria em causa própria.
2.	O Ministério Público junto ao Tribunal (MPTCU) , por sua vez, considerando que o nome e o número de registro da OAB do advogado também não constaram da pauta do julgamento, publicada no Diário Oficial da União de 28/1/2019, sugeriu a declaração de nulidade da deliberação.
3.	No entanto, a meu ver, não está configurada nem inexatidão material no acórdão nem sua nulidade.
4.	Como destacou o MPTCU, a jurisprudência mais recente desta Corte de Contas tem caracterizado a ausência do nome e do número de registro da OAB de advogado como nulidade relativa. Na deliberação mencionada no parecer do Parquet  (Acórdão 2682/2018-TCU-Plenário, da relatoria do ministro Walton Alencar Rodrigues) , o Tribunal orientou que:
"9.10.2.1. da ausência ou falha na indicação escorreita do nome do representante legal, para efeito de publicação da pauta da sessão, não é possível presumir-se, de forma direta e absoluta, prejuízo a defesa do responsável, por, supostamente, não ter podido exercer seu direito de realizar sustentação oral e de distribuir memoriais, no dia do julgamento;
9.10.2.2. somente será expurgado o ato processual administrativo que causar lesão ao interesse público ou aos direitos e garantias individuais, em atenção ao princípio da segurança jurídica e ao art. 171 do Regimento Interno do TCU, que assim estabelece: 'nenhum ato será declarado nulo se do vício não resultar prejuízo para a parte, para o erário, para a apuração dos fatos pelo Tribunal ou para a deliberação adotada';
9.10.2.3. a ausência ou indicação equivocada do representante legal da parte em acórdão deste Tribunal e na pauta de julgamentos será corrigida somente se a parte, reputando-se prejudicada, alegar, na primeira oportunidade de manifestação, a ocorrência da eventual nulidade e demonstrar os prejuízos experimentados em razão dela, nos termos do art. 278 do CPC, sob pena de preclusão do direito de apontar a falha e de convalidação do ato deste Tribunal;
9.10.2.4. para caracterizar o prejuízo de que trata o item anterior é suficiente a alegação do profissional de que pretendia produzir sustentação oral ou distribuir memoriais."
5.	É essencial distinguir que, no caso em exame, o nome de Arthur Constantino da Silva Filho, apesar de não indicado como advogado no processo, constou devidamente do acórdão e da pauta de julgamento na condição de "responsável". Ademais, em sua defesa, apesar de informar sua profissão e o número de seu registro da OAB, ele não indicou que estaria advogando em causa própria. 
6.	Decerto, de acordo com o art. 145 do Regimento Interno, a parte pode atuar diretamente no processo de controle externo ou por intermédio de procurador regularmente constituído, ainda que não seja advogado (art. 145) .
7.	Neste caso específico, ainda é preciso considerar que não se trata de supressão do nome de advogado constituído pela parte e, sobretudo, que o Regimento Interno deste Tribunal não exige a presença de advogado para a prática de atos processuais, diversamente das disposições contidas no artigo 103 do Código de Processo Civil. 
8.	Em consequência, diante da impossibilidade de se presumir, de forma direta e absoluta, prejuízo à defesa do responsável e ainda da consideração, como já expresso, de que nenhum ato será declarado nulo se do vício não resultar prejuízo para a parte, para o erário, para a apuração dos fatos pelo Tribunal ou para a deliberação adotada, não se vislumbra qualquer nulidade ou dano à defesa.
9.	Ante o exposto, com as vênias por divergir dos pareceres, concluo não haver motivo para declarar a existência de inexatidão material ou nulidade no acórdão condenatório. Resta, portanto, apenas restituir os autos à unidade técnica para efetuar as devidas comunicações processuais.
	Nesses termos, voto por que o Colegiado aprove a minuta de acórdão que submeto à sua deliberação. 
TCU, Sala das Sessões Ministro Luciano Brandão Alves de Souza, em 20 de março de 2019.
ANA ARRAES 
Relatora